---
title: "SQL-päringud andmetabelite jaoks"
output: 
  pdf_document: default
  html_document: default
---
Selle koodi eesmärk on analüüsis vajalike andmetabelite genereerimine SQL-päringutega.
Esmalt luuakse ühendus andmebaasiga ja seejärel käivitatakse SQL päringud tabelite loomiseks.

## Teadmiseks

1. Enne koodi käivitamist tuleb määrata toimeaine ATC kood, mille kohta andmeid soovitakse (näiteks agomelatiini puhul drug_source_value = 'N06AX22') järgmiste tabelite päringutes:
* Tabel 4. Vastavat toimeainet sisaldavate ravimitega ravi alustanud patsiendid aastate lõikes ja retseptid.
* Tabel 15. Kohorti kuulunud patsientide vastava toimeainega välja ostetud retseptid kohorti kuulumise ajal ja 30 päeva enne. 

2. Päringutes, millega genereeritakse tabelid:
* Tabel 1. Retseptid ja unikaalsed patsiendid, kes on saanud ravimeid, mille toimeaine on maksakahjustuse riskiga (ATC koodi järgi) ja aasta ei ole 2020.
* Tabel 2. Aastate lõikes retseptid ja unikaalsed patsiendid, kes on saanud ravimeid, mille toimeaine on maksakahjustuse riskiga (ATC koodi järgi) ja aasta ei ole 2020.

saab määrata toimeained (ATC koodi järgi), mille kohta andmeid soovitakse (käesolevas uuringus analüüsiti maksahaiguse riskiga toimeaineid: drug_source_value IN ('N06AX22','L04AC07','L04AA31','L04AA29','L04AA27','L04AA13','J02AX05','J02AC03','G03XB02','C02KX04','C02KX01','C01BD07','B02BX05') ja kitsendada vaatlusalust perioodi (käesolevas uuringus enne 2020. aastat väljaostetud retseptid: drug_exposure_start_date<'2020-01-01').

3. Päringutes, millega genereeritakse tabelid: 
* Tabel 9. EHK ja Digiloo andmed koos. Patsiendid, kellele tehti analüüs kohorti kuulumise perioodil ja 30 päeva enne. 
* Tabel 10. EHK ja Digiloo andmed koos. Patsiendid, kellele tehti analüüs enne ravimi väljaostmist: enne kohorti kuulumist 0-60 päeva, 0-30 päeva, 0-15 päeva.

saab määrata, missuguste laboriuuringute kohta päring teha (käesolevas uuringus laboriuuringud: measurement_source_value in ('000000000000066106','1744-2','1920-8').

4. Päringutes, millega genereeritakse tabelid:
* Tabel 13. Maksahaigus diagnoositud enne ravimi kasutama hakkamist.
* Tabel 14. Maksahaigus diagnoositud ravimi kasutamise ajal või 30 päeva pärast ravimi kasutamise lõpetamist.

saab määrata, missugused RHK-10 diagnoosikoodid kaasata (käesolevas uuringus on kaasatud RHK-10 diagnoosikoodid vahemikus K70–K76 ja R74.0 condition_source_value in().

```{r setup, include=FALSE}
#peidab väljundi
knitr::opts_chunk$set(results = 'hide')
```

```{r,include=FALSE}
#takistab koodi näitamist PDF-failis
knitr::opts_chunk$set(echo=FALSE) 
```


```{r,message = FALSE,warning = FALSE}
library(dplyr)
```


```{r, include = FALSE}
#Dokumendi kompileerimine PDF-failiks
options(tinytex.verbose = TRUE)
```

```{r,warning=FALSE,message=FALSE}
library(DatabaseConnector) 
library(SqlRender) 
readRenviron("~/.Renviron")
```

```{r,warning=FALSE,message=FALSE}
#andmebaasiga ühenduse loomine
readRenviron("~/.Renviron")
connectionDetails = createConnectionDetails(dbms = 'postgresql',
                                            user = Sys.getenv('DB_USERNAME'), 
                                            password = Sys.getenv('DB_PASSWORD'), 
                                            connectionString = Sys.getenv('DB_CONNECTIONSTRING')
)
connection <- DatabaseConnector::connect(connectionDetails)
#on.exit(DatabaseConnector::disconnect(connection)) #suleb ühenduse, NB! Knit to PDF korral tuleb välja kommenteerida
```

## Andmetabelite genereerimine
```{r,warning=FALSE,message=FALSE}
#install.packages("openxlsx")
library(openxlsx)

#folder, kuhu andmetabelid genereeritakse
folder="data_tables"
```
**Tabel 1. Retseptid ja unikaalsed patsiendid, kes on saanud ravimeid, mille toimeaine on maksakahjustuse riskiga (ATC koodi järgi) ja aasta ei ole 2020.**


```{r}
#Kui palju retsepte ja unikaalseid patsiente,
#kes on saanud ravimeid, mille toimeaine on maksakahjustuse riskiga (ATC koodi järgi)
#ja aasta ei ole 2020
#CREATE TABLE user_raili.atc_maksakahjustus AS
sqlQuery="SELECT drug_source_value,
       COUNT(drug_source_value) AS retseptid_arv,
       COUNT(DISTINCT  person_id) AS patsientide_arv
FROM ohdsi_cdm.drug_exposure
WHERE drug_source_value IN ('N06AX22','L04AC07','L04AA31','L04AA29','L04AA27','L04AA13','J02AX05','J02AC03','G03XB02','C02KX04','C02KX01','C01BD07','B02BX05')AND
      drug_exposure_start_date<'2020-01-01'
GROUP BY drug_source_value
ORDER BY drug_source_value asc;"

atc_maksakahjustus<-DatabaseConnector::querySql(connection, sql=sqlQuery)
names(atc_maksakahjustus) <- tolower(names(atc_maksakahjustus)) #veerunimed väikeste tähtedega

openxlsx::write.xlsx(atc_maksakahjustus, file=file.path(folder,'atc_maksakahjustus.xlsx'), col.names = TRUE)
```
**Tabel 2. Aastate lõikes retseptid ja unikaalsed patsiendid, kes on saanud ravimeid, mille toimeaine on maksakahjustuse riskiga (ATC koodi järgi) ja aasta ei ole 2020.**


```{r}
#kui palju maksakahjustuse riskiga toimeainete (ATC koodide järgi)
#retsepte ja unikaalseid patsiente aastate lõikes
#retsepti algusaasta järgi ILMA 2020 AASTATA
#CREATE TABLE user_raili.RetseptidPatsiendidStartDate AS
sqlQuery="
SELECT EXTRACT(year from drug_exposure_start_date) AS StartYear,
       COUNT(drug_source_value) AS Retseptid,
       COUNT(DISTINCT person_id) AS Patsiendid
FROM ohdsi_cdm.drug_exposure
WHERE drug_source_value IN ('N06AX22','L04AC07','L04AA31','L04AA29','L04AA27','L04AA13','J02AX05','J02AC03','G03XB02','C02KX04','C02KX01','C01BD07','B02BX05') AND
      drug_exposure_start_date<'2020-01-01' AND
      drug_type_concept_id =32869
GROUP BY StartYear
ORDER BY StartYear asc;"

retseptidpatsiendidstartdate<-DatabaseConnector::querySql(connection, sql=sqlQuery)
names(retseptidpatsiendidstartdate) <- tolower(names(retseptidpatsiendidstartdate)) #veerunimed väikeste tähtedega

openxlsx::write.xlsx(retseptidpatsiendidstartdate, file=file.path(folder,'retseptidpatsiendidstartdate.xlsx'), col.names = TRUE)
```

**Tabel 3. Vastava toimeaine kasutajate (kohordi) tabel.**
```{r}
sqlQuery="
SELECT *
FROM user_raili.kohort"

toimeaine<-DatabaseConnector::querySql(connection, sql=sqlQuery)
names(toimeaine) <- tolower(names(toimeaine))  #veerunimed väikeste tähtedega

#ravi kestuse lisamine
toimeaine <- toimeaine%>%
  mutate(duration=(cohort_end_date - cohort_start_date)+1)

openxlsx::write.xlsx(toimeaine, file=file.path(folder,'toimeaine.xlsx'), col.names = TRUE)
```


**Tabel 4. Vastavat toimeainet sisaldavate ravimitega ravi alustanud patsiendid aastate lõikes ja retseptid.**


```{r}
#raviga alustanud patsiendid aastate lõikes ja retseptid
#drug_type_concept_id =32869 näitab, et retseptide andmetest
#CREATE TABLE user_raili.patsiendid_retseptid_aastate_loikes AS
sqlQuery="SELECT EXTRACT(year from cohort_start_date) AS Year,
       COUNT(DISTINCT subject_id) AS Patsiendid,
       COUNT(drug_source_value) AS Retseptid
FROM user_raili.kohort
LEFT JOIN ohdsi_cdm.drug_exposure ON person_id = subject_id
WHERE drug_source_value = 'N06AX22' and
      (drug_exposure_start_date BETWEEN cohort_start_date AND cohort_end_date) and
      drug_type_concept_id =32869  
GROUP BY Year
ORDER BY Year asc;"

patsiendid_retseptid_aastate_loikes<-DatabaseConnector::querySql(connection, sql=sqlQuery)
names(patsiendid_retseptid_aastate_loikes) <- tolower(names(patsiendid_retseptid_aastate_loikes))

openxlsx::write.xlsx(patsiendid_retseptid_aastate_loikes, file=file.path(folder,'patsiendid_retseptid_aastate_loikes.xlsx'), col.names = TRUE)
```


**Tabel 5. Patsiendid, kellele tehti vähemalt üks maksafunktsiooni mõõtmise analüüs EHK andmetel kohorti kuulumise perioodil ja 30 päeva enne.**


```{r}

sqlQuery="
SELECT subject_id, COUNT(distinct measurement_date) AS hkkood_perioodis_d
FROM user_raili.kohort
LEFT JOIN ohdsi_cdm.measurement ON person_id = subject_id
WHERE measurement_source_value = '000000000000066106' AND
                    (MEASUREMENT_DATE BETWEEN cohort_start_date-30 AND cohort_end_date)
GROUP BY subject_id;"

hkkood<-DatabaseConnector::querySql(connection, sql=sqlQuery)
names(hkkood) <- tolower(names(hkkood))

openxlsx::write.xlsx(hkkood, file=file.path(folder,'hkkood.xlsx'), col.names = TRUE)
```
**Tabel 6. Alates 2018 patsiendid, kellele tehti vähemalt üks maksafunktsiooni mõõtmise analüüs EHK andmetel kohorti kuulumise perioodil ja 30 päeva enne.**

```{r}

sqlQuery="
SELECT subject_id, COUNT(distinct measurement_date) AS analyyse_perioodis_d
FROM user_raili.kohort
LEFT JOIN ohdsi_cdm.measurement ON person_id = subject_id
where cohort_start_date >= '2018-01-01' and
measurement_source_value in ('000000000000066106') AND
      (MEASUREMENT_DATE BETWEEN cohort_start_date-30 AND cohort_end_date)
GROUP BY subject_id;"

hk_2018<-DatabaseConnector::querySql(connection, sql=sqlQuery)
names(hk_2018) <- tolower(names(hk_2018))
hk_2018

openxlsx::write.xlsx(hk_2018, file=file.path(folder,'hk_2018.xlsx'), col.names = TRUE)
```

**Tabel 7. Patsiendid, kellele tehti vähemalt üks maksafunktsiooni mõõtmise analüüs Digiloo andmetel kohorti kuulumise perioodil ja 30 päeva enne.**

```{r}

sqlQuery="
SELECT subject_id, COUNT(distinct measurement_date) AS digilugu_perioodis_d
FROM user_raili.kohort
LEFT JOIN ohdsi_cdm.measurement ON person_id = subject_id
WHERE measurement_source_value in ('1744-2','1920-8') AND
      (MEASUREMENT_DATE BETWEEN cohort_start_date-30 AND cohort_end_date)
GROUP BY subject_id;"

dl<-DatabaseConnector::querySql(connection, sql=sqlQuery)
names(dl) <- tolower(names(dl))
dl

openxlsx::write.xlsx(dl, file=file.path(folder,'dl.xlsx'), col.names = TRUE)
```

**Tabel 8. Alates 2018 patsiendid, kellele tehti vähemalt üks maksafunktsiooni mõõtmise analüüs Digiloo andmetel kohorti kuulumise perioodil ja 30 päeva enne.**
```{r}

sqlQuery="
SELECT subject_id, COUNT(distinct measurement_date) AS analyyse_perioodis_d
FROM user_raili.kohort
LEFT JOIN ohdsi_cdm.measurement ON person_id = subject_id
where cohort_start_date >= '2018-01-01' and
measurement_source_value in ('1744-2','1920-8') AND
      (MEASUREMENT_DATE BETWEEN cohort_start_date-30 AND cohort_end_date)
GROUP BY subject_id;"

dl_2018<-DatabaseConnector::querySql(connection, sql=sqlQuery)
names(dl_2018) <- tolower(names(dl_2018))
dl_2018

openxlsx::write.xlsx(dl_2018, file=file.path(folder,'dl_2018.xlsx'), col.names = TRUE)
```

**Tabel 9. EHK ja Digiloo andmed koos. Patsiendid, kellele tehti analüüs kohorti kuulumise perioodil ja 30 päeva enne. **

```{r}

sqlQuery="
SELECT distinct(measurement_date) as analyysi_kpv, subject_id, (measurement_date-cohort_start_date) as ravi_paevi
FROM user_raili.kohort
LEFT JOIN ohdsi_cdm.measurement ON person_id = subject_id
WHERE measurement_source_value in ('000000000000066106','1744-2','1920-8')
AND (MEASUREMENT_DATE BETWEEN cohort_start_date -30 AND cohort_end_date)
GROUP BY subject_id, analyysi_kpv, ravi_paevi
order by subject_id,analyysi_kpv;"

analyys_kpv<-DatabaseConnector::querySql(connection, sql=sqlQuery)
names(analyys_kpv) <- tolower(names(analyys_kpv))
analyys_kpv

openxlsx::write.xlsx(analyys_kpv, file=file.path(folder,'analyys_kpv.xlsx'), col.names = TRUE)
```


**Tabel 10. EHK ja Digiloo andmed koos. Patsiendid, kellele tehti analüüs enne ravimi väljaostmist: enne kohorti kuulumist 0-60 päeva, 0-30 päeva, 0-15 päeva.**

```{r}
#CREATE TABLE user_raili.analyysid_enne_ravi AS
sqlQuery="
select subject_id,
       count(distinct case when (MEASUREMENT_DATE BETWEEN cohort_start_date-15 AND cohort_start_date)
           then measurement_date
           else NULL END) as enne_15,
        count(distinct case when (MEASUREMENT_DATE BETWEEN cohort_start_date-30 AND cohort_start_date)
           then measurement_date
           else NULL END) as enne_30,
       count(distinct case when (MEASUREMENT_DATE BETWEEN cohort_start_date-60 AND cohort_start_date)
           then measurement_date
           else NULL END) as enne_60
FROM user_raili.kohort
LEFT JOIN ohdsi_cdm.measurement ON person_id = subject_id
WHERE measurement_source_value in ('000000000000066106','1744-2','1920-8')
GROUP BY subject_id;"

analyysid_enne_ravi<-DatabaseConnector::querySql(connection, sql=sqlQuery)
names(analyysid_enne_ravi) <- tolower(names(analyysid_enne_ravi))


openxlsx::write.xlsx(analyysid_enne_ravi, file=file.path(folder,'analyysid_enne_ravi.xlsx'), col.names = TRUE)
```

**Tabel 11. Patsiendid ja diagnoosid ravi alustamisel.**
```{r}
#CREATE TABLE user_raili.patsient_diagnoos AS
sqlQuery="
select subject_id, condition_source_value
from user_raili.kohort
LEFT JOIN ohdsi_cdm.condition_occurrence ON person_id = subject_id
where condition_start_date = cohort_start_date
GROUP BY subject_id, condition_source_value;"

patsient_diagnoos<-DatabaseConnector::querySql(connection, sql=sqlQuery)
names(patsient_diagnoos) <- tolower(names(patsient_diagnoos))

openxlsx::write.xlsx(patsient_diagnoos, file=file.path(folder,'patsient_diagnoos.xlsx'), col.names = TRUE)

```

**Tabel 12. Vastavat toimeainet sisaldavate ravimite kasutajate sugu ja vanus ravimi kasutama hakkamisel.** 
```{r}

sqlQuery="
SELECT subject_id,gender_concept_id, EXTRACT(year from cohort_start_date)- year_of_birth AS vanus
FROM user_raili.kohort
LEFT JOIN ohdsi_cdm.person ON person_id = subject_id
GROUP BY subject_id, gender_concept_id,vanus;"

sugu_vanus<-DatabaseConnector::querySql(connection, sql=sqlQuery)
names(sugu_vanus) <- tolower(names(sugu_vanus))

openxlsx::write.xlsx(sugu_vanus, file=file.path(folder,'sugu_vanus.xlsx'), col.names = TRUE)
```


**Tabel 13. Maksahaigus diagnoositud enne ravimi kasutama hakkamist.** 

```{r}
#CREATE TABLE user_raili.mh_enne_ravi AS
sqlQuery="
SELECT subject_id, cohort_start_date, condition_start_date, condition_source_value
FROM user_raili.kohort
LEFT JOIN ohdsi_cdm.condition_occurrence ON person_id = subject_id
WHERE condition_source_value in
        ('K70','K70.0','K70.1','K70.2','K70.3','K70.4','K70.9','K71','K71.0','K71.1','K71.2','K71.3','K71.4','K71.5','K71.6','K71.7'
        ,'K71.8','K71.9','K72','K72.0','K72.1','K72.9','K73','K73.0','K73.1','K73.2','K73.8','K73.9','K74','K74.0','K74.1','K74.2',
        'K74.3','K74.4','K74.5','K74.6','K75','K75.0','K75.1','K75.2','K75.3','K75.8','K75.9','K76','K76.0','K76.1','K76.2','K76.3',
        'K76.4','K76.5','K76.6','K76.7','K76.8','K76.9','R74.0') AND
        (condition_start_date < cohort_start_date)
GROUP BY subject_id,cohort_start_date, condition_start_date, condition_source_value;"

mh_enne_ravi<-DatabaseConnector::querySql(connection, sql=sqlQuery)
names(mh_enne_ravi) <- tolower(names(mh_enne_ravi))

openxlsx::write.xlsx(mh_enne_ravi, file=file.path(folder,'mh_enne_ravi.xlsx'), col.names = TRUE)
```
**Tabel 14. Maksahaigus diagnoositud ravimi kasutamise ajal või 30 päeva pärast ravimi kasutamise lõpetamist.** 

```{r}
#CREATE TABLE user_raili.mh_ravi_ajal AS
sqlQuery="
SELECT subject_id, cohort_start_date,cohort_end_date, condition_start_date, condition_source_value
FROM user_raili.kohort
LEFT JOIN ohdsi_cdm.condition_occurrence ON person_id = subject_id
WHERE condition_source_value in
      ('K70','K70.0','K70.1','K70.2','K70.3','K70.4','K70.9','K71','K71.0','K71.1','K71.2','K71.3','K71.4','K71.5','K71.6','K71.7'
        ,'K71.8','K71.9','K72','K72.0','K72.1','K72.9','K73','K73.0','K73.1','K73.2','K73.8','K73.9','K74','K74.0','K74.1','K74.2',
        'K74.3','K74.4','K74.5','K74.6','K75','K75.0','K75.1','K75.2','K75.3','K75.8','K75.9','K76','K76.0','K76.1','K76.2','K76.3',
        'K76.4','K76.5','K76.6','K76.7','K76.8','K76.9','R74.0') AND
        (condition_start_date BETWEEN cohort_start_date AND cohort_end_date+30)
GROUP BY subject_id,cohort_start_date,cohort_end_date, condition_start_date, condition_source_value;"

mh_ravi_ajal<-DatabaseConnector::querySql(connection, sql=sqlQuery)
names(mh_ravi_ajal) <- tolower(names(mh_ravi_ajal))

openxlsx::write.xlsx(mh_ravi_ajal, file=file.path(folder,'mh_ravi_ajal.xlsx'), col.names = TRUE)
```

**Tabel 15. Kohorti kuulunud patsientide vastava toimeainega välja ostetud retseptid kohorti kuulumise ajal ja 30 päeva enne.** 

```{r}

sqlQuery="
select subject_id, drug_exposure_start_date, drug_exposure_end_date
from user_raili.kohort
left join ohdsi_cdm.drug_exposure on drug_exposure.person_id = subject_id
WHERE drug_source_value = 'N06AX22' and
        (drug_exposure_start_date BETWEEN cohort_start_date-30 AND cohort_end_date);"

retseptid<-DatabaseConnector::querySql(connection, sql=sqlQuery)
names(retseptid) <- tolower(names(retseptid))

openxlsx::write.xlsx(retseptid, file=file.path(folder,'retseptid.xlsx'), col.names = TRUE)

```

**Tabel 16. Patsientide unikaalsed ALAT analüüsid koos referentsväärtustega kohorti kuulumise ajal ja 30 päeva enne.**
```{r}
#*Tabel kõikide andmetega, aga 'range_high' topeltread, kus 'range high' olemas*

sqlQuery="
SELECT subject_id, gender_concept_id as sugu,EXTRACT(year from measurement_date)- year_of_birth AS vanus,
       measurement_date as alat_kpv, value_as_number as alat_value,range_high
FROM user_raili.kohort
LEFT JOIN ohdsi_cdm.measurement ON measurement.person_id = subject_id
LEFT JOIN ohdsi_cdm.person ON person.person_id = subject_id
WHERE measurement_source_value = '1744-2' AND
                      (MEASUREMENT_DATE BETWEEN cohort_start_date -30 AND cohort_end_date)
GROUP BY subject_id,sugu, vanus, alat_kpv, alat_value, range_high;"

alat_value1<-DatabaseConnector::querySql(connection, sql=sqlQuery)
names(alat_value1) <- tolower(names(alat_value1))

openxlsx::write.xlsx(alat_value1, file=file.path(folder,'alat_value1.xlsx'), col.names = TRUE)

```

```{r}
#Topeltridade eelmaldamiseks kõigepealt ilma 'range_high' veeruta ja siis distinct (unikaalsed read)
alat_value2 <- alat_value1%>%
  dplyr::select(subject_id, sugu, vanus, alat_kpv, alat_value)%>%
  arrange(subject_id, alat_kpv)
  
distinct(alat_value2, .keep_all = FALSE)
```

```{r}
#filtreerib read, kus range_high olemas (range_high ei ole tühi)
alat_value3 <- alat_value1%>%
  filter(!is.na(range_high))

```

```{r, message=FALSE, warning=FALSE}
#ühendab tabelid
alat_value<- left_join(alat_value2,alat_value3)

alat_value<-distinct(alat_value, .keep_all = FALSE)

openxlsx::write.xlsx(alat_value, file=file.path(folder,'alat_value.xlsx'), col.names = TRUE)
```


**Tabel 17. Patsientide unikaalsed ASAT analüüsid koos referentsväärtustega kohorti kuulumise ajal ja 30 päeva enne.**
```{r}
#Tabel kõikide andmetega, aga 'range_high' topeltread, kus 'range high' olemas

sqlQuery="
SELECT subject_id, gender_concept_id as sugu,EXTRACT(year from measurement_date)- year_of_birth AS vanus,
       measurement_date as asat_kpv, value_as_number as asat_value, range_high
FROM user_raili.kohort
LEFT JOIN ohdsi_cdm.measurement ON person_id = subject_id
LEFT JOIN ohdsi_cdm.person ON person.person_id = subject_id
WHERE measurement_source_value = '1920-8' AND
        (MEASUREMENT_DATE BETWEEN cohort_start_date -30 AND cohort_end_date)
GROUP BY subject_id,sugu, vanus, asat_kpv, asat_value,range_high;"

asat_value1<-DatabaseConnector::querySql(connection, sql=sqlQuery)
names(asat_value1) <- tolower(names(asat_value1))

openxlsx::write.xlsx(asat_value1, file=file.path(folder,'asat_value1.xlsx'), col.names = TRUE)

```

```{r}
#Topeltridade eelmaldamiseks kõigepealt ilma range_high veeruta ja siis distinct
asat_value2 <- asat_value1%>%
  dplyr::select(subject_id, sugu, vanus, asat_kpv, asat_value)%>%
  arrange(subject_id, asat_kpv)
  
distinct(asat_value2, .keep_all = FALSE)

```

```{r}
#filtreerib read, kus range_high olemas
asat_value3 <- asat_value1%>%
  filter(!is.na(range_high))

```

```{r,message=FALSE, warning=FALSE}
asat_value<- left_join(asat_value2,asat_value3)

asat_value<-distinct(asat_value, .keep_all = FALSE)

openxlsx::write.xlsx(asat_value, file=file.path(folder,'asat_value.xlsx'), col.names = TRUE)
```

**Tabel 18. Unikaalsed ATC koodid uuritavas andmestikus.**
```{r}

sqlQuery="
SELECT DISTINCT drug_source_value FROM ohdsi_cdm.drug_exposure
where drug_type_concept_id =32869 ;"

atc_d<-DatabaseConnector::querySql(connection, sql=sqlQuery)
names(atc_d) <- tolower(names(atc_d))

openxlsx::write.xlsx(atc_d, file=file.path(folder,'atc_d.xlsx'), col.names = TRUE)

```

