---
title: "Kohordi genereerimine"
output:
  pdf_document: default
  html_notebook: default
---

Selle koodi eesmärk on kohordi andmetabeli genereerimine PostgreSQL andmebaasis.

Kasutatakse rakenduses ATLAS kohordi genereerimisel loodud SQL päringut. 

Selleks tuleb SQL päringus parameetrid teisendada järgmiselt:

* @vocabulary_database_schema=> ohdsi_vocab #(standardiseeritud sõnastik)
* @cdm_database_schema => ohdsi_cdm #(standardiseeritud andmetabelid)
* @target_database_schema => user_raili #(kasutaja nimega schema)
* @target_cohort_table => kohort #(genereeritava tabeli nimi)
* @target_cohort_id =>1 #(kohordi id)
 
```{r,include=FALSE}
#takistab koodi näitamist PDF-failis
knitr::opts_chunk$set(echo=FALSE) 
```


```{r, include = FALSE}
#Dokumendi kompileerimine PDF-ks
options(tinytex.verbose = TRUE)
```

```{r,warning=FALSE,message=FALSE}
library(DatabaseConnector) 
library(SqlRender) 
readRenviron("~/.Renviron")
```

```{r,warning=FALSE,message=FALSE}
#andmebaasiga ühenduse loomine
readRenviron("~/.Renviron")
connectionDetails = createConnectionDetails(dbms = 'postgresql',
                                            user = Sys.getenv('DB_USERNAME'), 
                                            password = Sys.getenv('DB_PASSWORD'), 
                                            connectionString = Sys.getenv('DB_CONNECTIONSTRING')
)
connection <- DatabaseConnector::connect(connectionDetails)
on.exit(DatabaseConnector::disconnect(connection)) #suleb ühenduse, NB! Knit to PDF korral tuleb välja kommenteerida
```

```{r}
#install.packages('SqlRender')
library(SqlRender)
```

```{r}
#teeb tabeli, parametriseerimine, asendab @-ga parameetrid
sql= "drop table if exists @target_database_schema.@target_cohort_table;
create table @target_database_schema.@target_cohort_table (
cohort_definition_id INT,
    cohort_start_date date,
    cohort_end_date date,
    subject_id bigint);"
sql<-SqlRender::render(sql, target_database_schema = "user_raili", target_cohort_table = "kohort")

DatabaseConnector::executeSql(connection,  sql=sql, profile=F, progressBar = F, reportOverallTime = F)
```


```{r}
#võtab andmed .sql laiendiga failist, kus on kohordi moodustamise SQL päring ATLAS-st.
pathToSql=file.path("agomelatine.sql")

sql <- readChar(pathToSql, file.info(pathToSql)$size)

sql<-SqlRender::render(sql, vocabulary_database_schema = "ohdsi_vocab",  cdm_database_schema = "ohdsi_cdm", target_database_schema = "user_raili", target_cohort_table = "kohort", target_cohort_id = 1)

DatabaseConnector::executeSql(connection,  sql=sql, profile=F, progressBar = F, reportOverallTime = F)
```


